---
title: "Исследование метаданных DNS трафика"
subtitle: "Отчет по практике 4"
author: "dimaa.04ru@yandex.ru"
format: 
  md:
    output-file: README.md
---

## Цель работы

1. Закрепить практические навыки использования языка программирования R для обработки данных.
2. Закрепить знания основных функций обработки данных экосистемы tidyverse языка R.
3. Закрепить навыки исследования метаданных DNS трафика.

## Исходные данные

1. Программное обеспечение: ОС Windows 11.
2. Среда разработки: RStudio.
3. Интерпретатор языка R: версия 4.5.1.

## План

1. Импортировать данные DNS – https://storage.yandexcloud.net/dataset.ctfsec/dns.zip.  
   Данные собраны с помощью сетевого анализатора Zeek.
2. Добавить пропущенные данные о структуре данных (назначении столбцов).
3. Преобразовать данные в столбцах в нужный формат и просмотреть общую структуру данных с помощью функции `glimpse()`.
4. Определить, сколько участников информационного обмена во внутренней сети Доброй Организации.
5. Найти соотношение участников обмена внутри сети и участников обращений к внешним ресурсам.
6. Найти топ-10 участников сети, проявляющих наибольшую сетевую активность.
7. Найти топ-10 доменов, к которым обращаются пользователи сети, и соответствующее количество обращений.
8. Определить базовые статистические характеристики (`summary()`) интервала времени между последовательными обращениями к топ-10 доменам.
9. Проверить наличие IP-адресов с периодическими запросами на один и тот же домен (признак скрытого DNS-канала управления).
10. Определить местоположение (страна, город) и организацию-провайдера для топ-10 доменов с использованием внешнего API (например, http://ip-api.com/json).

## Шаги

```{r}
options(repos = c(CRAN = "https://mirror.truenetwork.ru/CRAN/"))

# Установка пакетов (оставлено для воспроизводимости)
install.packages("readr")
install.packages("dplyr")
install.packages("stringr")
install.packages("httr")
install.packages("jsonlite")

# Подключаем библиотеки
library(readr)
library(dplyr)
library(stringr)
library(httr)
library(jsonlite)
library(knitr)

# ---------------------------
# 1) Загрузка и распаковка датасета
# ---------------------------

work_dir <- tempdir()
zip_path <- file.path(work_dir, "dns.zip")

download.file(
  url      = "https://storage.yandexcloud.net/dataset.ctfsec/dns.zip",
  destfile = zip_path,
  mode     = "wb"
)

unzip(zipfile = zip_path, exdir = work_dir)

zeek_logs <- list.files(work_dir, pattern = "\\.log$", full.names = TRUE)
```

```{r}
# ---------------------------
# 2) Описание структуры Zeek DNS log
# ---------------------------

zeek_dns_cols <- c(
  "timestamp", "uid", "source_ip", "source_port", "destination_ip", 
  "destination_port", "protocol", "transaction_id", "query", "qclass", 
  "qclass_name", "qtype", "qtype_name", "rcode", "rcode_name", 
  "AA", "TC", "RD", "RA", "Z", "answers", "TTLS", "rejected"
)

raw_dns_tbl <- invisible(
  read_delim(
    file      = zeek_logs[1],
    delim     = "\t",
    col_names = zeek_dns_cols,
    comment   = "#",
    na        = c("", "NA", "-"),
    trim_ws   = TRUE,
    show_col_types = FALSE
  )
) %>% 
  as_tibble()

head(raw_dns_tbl, 10)
```

```{r}
# ---------------------------
# 3) Приведение типов
# ---------------------------

dns_tbl <- raw_dns_tbl %>%
  mutate(
    timestamp         = as.POSIXct(timestamp, origin = "1970-01-01"),
    source_port       = as.numeric(source_port),
    destination_port  = as.numeric(destination_port),
    transaction_id    = as.numeric(transaction_id),
    qclass            = as.numeric(qclass),
    qtype             = as.numeric(qtype),
    rcode             = as.numeric(rcode)
  ) %>%
  as_tibble()

head(dns_tbl, 10)
```

```{r}
# ---------------------------
# Задача 4
# Сколько участников информационного обмена?
# ---------------------------

src_ip_set  <- unique(dns_tbl$source_ip)
dst_ip_set  <- unique(dns_tbl$destination_ip)

all_ip_set  <- unique(c(src_ip_set, dst_ip_set))

length(all_ip_set)
```

```{r}
# ---------------------------
# Задача 5
# Соотношение внутренних и внешних участников
# ---------------------------

private_ip_mask <- "^(10\\.|192\\.168\\.|172\\.(1[6-9]|2[0-9]|3[0-1])\\.)"

lan_ip_set  <- all_ip_set[grepl(private_ip_mask, all_ip_set)]
wan_ip_set  <- all_ip_set[!grepl(private_ip_mask, all_ip_set)]

length(lan_ip_set) / length(wan_ip_set)
```

```{r}
# ---------------------------
# Задача 6
# Топ-10 самых активных участников сети
# ---------------------------

dns_tbl %>%
  group_by(source_ip) %>%
  count(sort = TRUE) %>%
  as_tibble() %>%
  head(10)
```

```{r}
# ---------------------------
# Задача 7
# Топ-10 доменов и количество обращений
# ---------------------------

top_domains_tbl <- dns_tbl %>%
  count(query, sort = TRUE) %>%
  as_tibble() %>%
  head(10)

top_domains_tbl
```

```{r}
# ---------------------------
# Задача 8
# Статистики интервалов между запросами к топ-10 доменам
# ---------------------------

top_dns_rows <- dns_tbl[dns_tbl$query %in% top_domains_tbl$query, ]
top_dns_rows <- top_dns_rows[order(top_dns_rows$query, top_dns_rows$timestamp), ]

interval_stats_tbl <- data.frame(
  Domain = character(),
  Min    = numeric(),
  Q1     = numeric(),
  Median = numeric(),
  Mean   = numeric(),
  Q3     = numeric(),
  Max    = numeric()
)

for (dom in top_domains_tbl$query) {
  dom_rows <- top_dns_rows[top_dns_rows$query == dom, ]
  dom_rows <- dom_rows[!is.na(dom_rows$timestamp), ]
  
  if (nrow(dom_rows) > 1) {
    deltas <- diff(as.numeric(dom_rows$timestamp))
    s <- summary(deltas)
    
    interval_stats_tbl <- rbind(
      interval_stats_tbl,
      data.frame(
        Domain = dom,
        Min    = as.numeric(s["Min."]),
        Q1     = as.numeric(s["1st Qu."]),
        Median = as.numeric(s["Median"]),
        Mean   = as.numeric(s["Mean"]),
        Q3     = as.numeric(s["3rd Qu."]),
        Max    = as.numeric(s["Max."])
      )
    )
  }
}

interval_stats_tbl
```

```{r}
# ---------------------------
# Задача 9
# Поиск IP с периодическими запросами к одному домену
# ---------------------------

top_domain_names <- top_domains_tbl$query

periodicity_tbl <- data.frame(
  source_ip     = character(),
  domain        = character(),
  request_count = integer(),
  avg_interval  = numeric(),
  std_dev       = numeric(),
  is_periodic   = logical()
)

for (dom in top_domain_names) {
  dom_rows <- dns_tbl[dns_tbl$query == dom, ]
  dom_rows <- dom_rows[!is.na(dom_rows$timestamp), ]
  
  dom_ip_list <- unique(dom_rows$source_ip)
  
  for (ip in dom_ip_list) {
    ip_rows <- dom_rows[dom_rows$source_ip == ip, ]
    
    if (nrow(ip_rows) >= 5) {
      ip_rows <- ip_rows[order(ip_rows$timestamp), ]
      
      ts_num   <- as.numeric(ip_rows$timestamp)
      gaps     <- diff(ts_num)
      mean_gap <- mean(gaps)
      sd_gap   <- sd(gaps)
      
      # Критерий периодичности: SD меньше половины среднего интервала
      periodic_flag <- sd_gap < mean_gap * 0.5
      
      periodicity_tbl <- rbind(
        periodicity_tbl,
        data.frame(
          source_ip     = ip,
          domain        = dom,
          request_count = nrow(ip_rows),
          avg_interval  = mean_gap,
          std_dev       = sd_gap,
          is_periodic   = periodic_flag
        )
      )
    }
  }
}

suspicious_ips <- periodicity_tbl[periodicity_tbl$is_periodic == TRUE, ] %>%
  as_tibble()

suspicious_ips
```

```{r}
# ---------------------------
# Задача 10
# Геолокация и провайдер для топ-10 доменов
# ---------------------------

fetch_geo <- function(ip_addr) {
  # пустое/NA
  if (is.na(ip_addr) || ip_addr == "") {
    return(tibble(
      ip_address = NA_character_,
      country    = "IP не определён",
      city       = "IP не определён",
      isp        = "IP не определён"
    ))
  }
  
  # частные адреса
  if (grepl(private_ip_mask, ip_addr)) {
    return(tibble(
      ip_address = ip_addr,
      country    = "Частный IP",
      city       = "Частный IP",
      isp        = "Частный IP"
    ))
  }
  
  req_url <- paste0("http://ip-api.com/json/", ip_addr)
  resp <- GET(req_url)
  
  if (status_code(resp) == 200) {
    payload <- fromJSON(content(resp, "text"))
    
    if (payload$status == "success") {
      return(tibble(
        ip_address = ip_addr,
        country    = payload$country,
        city       = payload$city,
        isp        = payload$isp
      ))
    }
    
    return(tibble(
      ip_address = ip_addr,
      country    = paste("API ошибка:", payload$status),
      city       = paste("API ошибка:", payload$status),
      isp        = paste("API ошибка:", payload$status)
    ))
  }
  
  tibble(
    ip_address = ip_addr,
    country    = "Ошибка API",
    city       = "Ошибка API",
    isp        = "Ошибка API"
  )
}

# домен -> destination_ip (уникальные пары)
domain_ip_tbl <- dns_tbl %>%
  filter(!is.na(destination_ip)) %>%
  select(query, destination_ip) %>%
  distinct()

top_domain_ip_tbl <- domain_ip_tbl %>%
  filter(query %in% top_domains_tbl$query)

geo_cache_tbl <- tibble(
  ip_address = character(),
  country    = character(),
  city       = character(),
  isp        = character()
)

unique_dst_ips <- unique(top_domain_ip_tbl$destination_ip)

for (ip_addr in unique_dst_ips) {
  row_info <- fetch_geo(ip_addr)
  geo_cache_tbl <- bind_rows(geo_cache_tbl, row_info)
}

domain_geo_tbl <- top_domain_ip_tbl %>%
  left_join(geo_cache_tbl, by = c("destination_ip" = "ip_address")) %>%
  rename(ip_address = destination_ip) %>%
  select(domain = query, ip_address, country, city, isp)

domain_geo_tbl_sorted <- domain_geo_tbl %>%
  mutate(domain_order = factor(domain, levels = top_domains_tbl$query)) %>%
  arrange(domain_order) %>%
  select(-domain_order)

print(domain_geo_tbl_sorted)
```
##Оценка результата

В ходе практической работы был проведён анализ сетевой активности во внутренней сети. Были восстановлены отсутствующие метаданные, выполнено приведение полей к корректным типам и получены ответы на все исследовательские вопросы. В частности, выявлены возможные признаки периодических DNS-запросов, а также определены географические сведения о наиболее часто запрашиваемых доменах.

##Вывод

В результате выполнения работы были закреплены практические навыки обработки данных в R, использования инструментов экосистемы tidyverse и анализа метаданных DNS-трафика. Исследование позволило определить структуру взаимодействий внутри сети, наиболее активных участников обмена и домены, к которым осуществлялось наибольшее число обращений.
