---
title: "Исследование информации о состоянии беспроводных сетей"
subtitle: "Отчет по практике 5"
author: "dimaa.04ru@yandex.ru"
format: 
  md:
    output-file: README.md
editor: 
  markdown: 
    wrap: 72
---

## Цель работы

1. Получить знания о методах исследования радиоэлектронной обстановки.
2. Сформировать понимание механизмов работы Wi-Fi сетей на канальном и сетевом уровне модели OSI.
3. Закрепить практические навыки обработки данных на языке R.
4. Закрепить знания ключевых функций tidyverse.

## Исходные данные

1. Программное обеспечение: ОС Windows 11 Pro.
2. Среда разработки: RStudio.
3. Интерпретатор: R 4.5.1.

## План

1. Импортировать данные из https://storage.yandexcloud.net/dataset.ctfsec/P2_wifi_data.csv (сбор airodump-ng).
2. Привести датасеты к виду «аккуратных данных», задать корректные типы столбцов.
3. Просмотреть структуру данных через glimpse().
4. Выполнить анализ.
5. Найти небезопасные точки доступа (без шифрования — OPN).
6. Определить производителя для каждой точки доступа по OUI.
7. Выявить устройства с WPA3 и их ESSID.
8. Отсортировать точки доступа по времени присутствия в эфире (по убыванию).
9. Найти топ-10 самых быстрых точек доступа.
10. Отсортировать точки доступа по частоте beacon-пакетов (по убыванию).
11. Определить производителей клиентских устройств по OUI.
12. Найти устройства, которые не рандомизируют MAC.
13. Кластеризовать запросы к точкам доступа по BSSID и определить интервалы видимости устройств.
14. Оценить стабильность уровня сигнала внутри кластеров и выделить наиболее стабильный.

## Шаги

```{r setup, message=FALSE, warning=FALSE}
# =============================================================================
# 0) Подготовка окружения
# =============================================================================

options(repos = c(CRAN = "https://mirror.truenetwork.ru/CRAN/"))

ensure_packages <- function(pkgs) {
  missing_pkgs <- pkgs[!pkgs %in% rownames(installed.packages())]
  if (length(missing_pkgs) > 0) {
    install.packages(missing_pkgs)
  }
  invisible(lapply(pkgs, library, character.only = TRUE))
}

ensure_packages(c(
  "readr","dplyr","tidyr","stringr","lubridate","janitor",
  "R.utils","jsonlite","httr","V8","igraph","fpc","mclust"
))
```

```{r}
# =============================================================================
# 1) Импорт данных + разбор CSV на AP и Station 
# =============================================================================

data_file <- "P2_wifi_data.csv"
data_url  <- "https://storage.yandexcloud.net/dataset.ctfsec/P2_wifi_data.csv"

if (!file.exists(data_file)) {
  download.file(data_url, destfile = data_file, mode = "wb")
}

raw_lines <- readr::read_lines(data_file)

# Ищем заголовок таблицы станций
station_hdr <- "Station MAC, First time seen, Last time seen, Power, # packets, BSSID, Probed ESSIDs"

station_hdr_idx <- stringr::str_which(raw_lines, paste0("^", station_hdr, "$"))

if (length(station_hdr_idx) == 0) {
  station_hdr_idx <- stringr::str_which(raw_lines, "^Station MAC,")
  if (length(station_hdr_idx) == 0) {
    stop("Не найден заголовок Station MAC в файле")
  }
}

station_hdr_idx <- station_hdr_idx[1]


lines_before_station <- raw_lines[seq_len(station_hdr_idx - 1)]
empty_before_station <- stringr::str_which(lines_before_station, "^\\s*$")

if (length(empty_before_station) == 0) {
  stop("Не найден разделитель между AP и Station")
}

sep_idx <- empty_before_station[length(empty_before_station)]

ap_rows_n <- sep_idx - 3
if (ap_rows_n <= 0) stop("Не удалось корректно вычислить число строк AP")

# Типы столбцов
ap_types <- readr::cols_only(
  "BSSID" = readr::col_character(),
  "First time seen" = readr::col_character(),
  "Last time seen" = readr::col_character(),
  "channel" = readr::col_number(),
  "Speed" = readr::col_number(),
  "Privacy" = readr::col_character(),
  "Cipher" = readr::col_character(),
  "Authentication" = readr::col_character(),
  "Power" = readr::col_number(),
  "# beacons" = readr::col_number(),
  "# IV" = readr::col_number(),
  "LAN IP" = readr::col_character(),
  "ID-length" = readr::col_number(),
  "ESSID" = readr::col_character(),
  "Key" = readr::col_character()
)

sta_types <- readr::cols_only(
  "Station MAC" = readr::col_character(),
  "First time seen" = readr::col_character(),
  "Last time seen" = readr::col_character(),
  "Power" = readr::col_number(),
  "# packets" = readr::col_number(),
  "BSSID" = readr::col_character(),
  "Probed ESSIDs" = readr::col_character()
)

# Чтение таблиц
ap_tbl_raw <- readr::read_csv(
  file = data_file,
  n_max = ap_rows_n,
  col_types = ap_types,
  show_col_types = FALSE
)

sta_tbl_raw <- readr::read_csv(
  file = data_file,
  skip = station_hdr_idx - 1,
  col_types = sta_types,
  show_col_types = FALSE
)
```

```{r}
# =============================================================================

# 2–3) «Аккуратные данные» + просмотр структуры

# =============================================================================

ap_tbl <- ap_tbl_raw
sta_tbl <- sta_tbl_raw

names(ap_tbl) <- janitor::make_clean_names(names(ap_tbl))
names(sta_tbl) <- janitor::make_clean_names(names(sta_tbl))

ap_tbl <- ap_tbl %>%
mutate(
first_time_seen = lubridate::ymd_hms(first_time_seen, tz = "UTC"),
last_time_seen  = lubridate::ymd_hms(last_time_seen,  tz = "UTC")
) %>%
mutate_if(is.character, ~trimws(.x))

sta_tbl <- sta_tbl %>%
mutate(
first_time_seen = lubridate::ymd_hms(first_time_seen, tz = "UTC"),
last_time_seen  = lubridate::ymd_hms(last_time_seen,  tz = "UTC")
) %>%
mutate_if(is.character, ~trimws(.x))

cat("\n--- Типы столбцов AP (после преобразований) ---\n")
glimpse(ap_tbl)
cat("\n--- Типы столбцов Station (после преобразований) ---\n")
glimpse(sta_tbl)
```

```{r}
# =============================================================================

# 4) Подготовка OUI-базы производителей (Wireshark manuf)

# =============================================================================

manuf_path <- "wireshark_manuf.txt"
manuf_url <- "https://www.wireshark.org/download/automated/data/manuf"

if (!file.exists(manuf_path)) {
tryCatch(
download.file(url = manuf_url, destfile = manuf_path, mode = "wb"),
error = function(e) {}
)
}

read_manuf_db <- function(path) {
lines <- readLines(path, encoding = "UTF-8")
lines <- lines[trimws(lines) != ""]

oui_vec <- character(0)
vendor_vec <- character(0)

for (ln in lines) {
parts <- strsplit(ln, "\t", fixed = TRUE)[[1]]
if (length(parts) < 2) next


raw_oui <- parts[1]
vendor  <- parts[2]
norm_oui <- toupper(gsub("[^0-9A-Fa-f]", "", raw_oui))

# Берём только классический OUI (6 hex-символов)
if (nchar(norm_oui) == 6) {
  oui_vec <- c(oui_vec, norm_oui)
  vendor_vec <- c(vendor_vec, vendor)
}


}

db <- data.frame(
oui = oui_vec,
manufacturer = vendor_vec,
stringsAsFactors = FALSE
)

if (nrow(db) == 0) {
return(data.frame(oui = character(0), manufacturer = character(0), stringsAsFactors = FALSE))
}

db[!duplicated(db$oui), , drop = FALSE]
}

oui_db <- read_manuf_db(manuf_path)

lookup_manufacturer <- function(mac_or_oui, db) {
if (is.na(mac_or_oui) || mac_or_oui == "" || is.null(mac_or_oui)) return(NA_character_)
norm <- toupper(gsub("[^0-9A-Fa-f]", "", as.character(mac_or_oui)))
if (nchar(norm) < 6) return(NA_character_)
norm <- substr(norm, 1, 6)

hit <- db$manufacturer[db$oui == norm]
if (length(hit) > 0 && !is.na(hit[1])) hit[1] else NA_character_
}

attach_manufacturer <- function(tbl, mac_col, db) {
tbl %>%
mutate(
oui = ifelse(
is.na(.data[[mac_col]]) | .data[[mac_col]] == "",
NA_character_,
substr(toupper(gsub("[^0-9A-Fa-f]", "", .data[[mac_col]])), 1, 6)
),
oui = ifelse(nchar(oui) == 6, oui, NA_character_)
) %>%
left_join(db, by = "oui") %>%
select(-oui)
}
```

```{r}
# =============================================================================

# 5) Небезопасные точки доступа (OPN)

# =============================================================================

unsafe_aps <- ap_tbl %>% filter(privacy == "OPN")
print(unsafe_aps)
```

```{r}
# =============================================================================

# 6) Производители точек доступа по OUI

# =============================================================================

ap_tbl <- attach_manufacturer(ap_tbl, "bssid", oui_db) %>%
relocate(all_of("manufacturer"), .after = all_of("bssid"))

print(ap_tbl)
```

```{r}
# =============================================================================

# 7) Точки доступа с WPA3

# =============================================================================

wpa3_aps <- ap_tbl %>%
filter(grepl("WPA3", authentication, ignore.case = TRUE) |
grepl("WPA3", privacy, ignore.case = TRUE))

print(wpa3_aps %>% select(bssid, privacy, essid))
```

```{r}
# =============================================================================

# 8) Суммарное время на связи (с учётом сессий)

# =============================================================================

merge_sessions <- function(ap_one, gap_seconds = 2700) {
ap_one <- ap_one %>% filter(!is.na(first_time_seen) & !is.na(last_time_seen))
if (nrow(ap_one) == 0) {
return(tibble(bssid = character(), total_duration_seconds = numeric()))
}

ap_one <- ap_one %>% arrange(first_time_seen)
starts <- ap_one$first_time_seen
ends   <- ap_one$last_time_seen

sess_starts <- starts[1]
sess_ends   <- ends[1]

for (i in 2:nrow(ap_one)) {
cur_start <- starts[i]
cur_end   <- ends[i]
prev_end  <- sess_ends[length(sess_ends)]
dt <- as.numeric(cur_start - prev_end, units = "secs")


if (is.na(dt) || dt > gap_seconds) {
  sess_starts <- c(sess_starts, cur_start)
  sess_ends   <- c(sess_ends, cur_end)
} else {
  sess_ends[length(sess_ends)] <- max(sess_ends[length(sess_ends)], cur_end)
}


}

tibble(
bssid = rep(ap_one$bssid[1], length(sess_starts)),
total_duration_seconds = as.numeric(sess_ends - sess_starts, units = "secs")
)
}

wifi_ap_sorted_by_duration <- ap_tbl %>%
filter(!is.na(first_time_seen) & !is.na(last_time_seen)) %>%
group_by(bssid) %>%
summarise(
sessions_data = list(merge_sessions(cur_data())),
.groups = "drop"
) %>%
unnest(sessions_data) %>%
group_by(bssid) %>%
summarise(
total_time_on_channel_seconds = sum(total_duration_seconds, na.rm = TRUE),
.groups = "drop"
) %>%
arrange(desc(total_time_on_channel_seconds))

print(wifi_ap_sorted_by_duration)
```
```{r}
# =============================================================================

# 9) Топ-10 самых быстрых точек доступа

# =============================================================================

top_10_fastest_aps <- ap_tbl %>%
filter(!is.na(speed)) %>%
arrange(desc(speed)) %>%
slice_head(n = 10)

print(select(top_10_fastest_aps, bssid, essid, speed, manufacturer))
```

```{r}
# =============================================================================

# 10) Частота beacon-пакетов

# =============================================================================

wifi_ap_with_beacon_freq <- ap_tbl %>%
mutate(
time_diff_seconds = as.numeric(difftime(last_time_seen, first_time_seen, units = "secs")),
beacon_frequency = ifelse(
is.na(time_diff_seconds) | time_diff_seconds == 0,
NA_real_,
number_beacons / time_diff_seconds
)
) %>%
filter(!is.na(beacon_frequency))

wifi_ap_sorted_by_beacon_freq <- wifi_ap_with_beacon_freq %>%
arrange(desc(beacon_frequency))

print(select(
wifi_ap_sorted_by_beacon_freq,
bssid, essid, number_beacons, time_diff_seconds, beacon_frequency
))
```

```{r}
# =============================================================================

# 11) Производители клиентских устройств

# =============================================================================

sta_tbl <- attach_manufacturer(sta_tbl, "station_mac", oui_db) %>%
relocate(all_of("manufacturer"), .after = all_of("station_mac"))

print(sta_tbl)
```

```{r}
# =============================================================================

# 12) Устройства без рандомизации MAC

# =============================================================================

is_not_randomized_vectorized <- function(mac_vec) {
is_empty <- is.na(mac_vec) | (mac_vec == "")
res <- rep(NA, length(mac_vec))

ok_idx <- !is_empty
ok_macs <- mac_vec[ok_idx]

if (length(ok_macs) > 0) {
first_hex <- substr(ok_macs, 1, 2)
first_dec <- strtoi(first_hex, base = 16)
ul_bit_set <- (first_dec & 0x02) != 0
res[ok_idx] <- !ul_bit_set
}

res
}

sta_tbl <- sta_tbl %>%
mutate(does_not_randomize = is_not_randomized_vectorized(station_mac))

print(sta_tbl %>% filter(does_not_randomize == TRUE))
```

```{r}
# =============================================================================

# 13) Кластеризация по BSSID

# =============================================================================

wifi_station_clustered <- sta_tbl %>%
filter(bssid != "(not associated)") %>%
group_by(bssid) %>%
summarise(
cluster_appeared = min(first_time_seen, na.rm = TRUE),
cluster_disappeared = max(last_time_seen, na.rm = TRUE),
unique_clients_count = n_distinct(station_mac),
total_observations = n(),
.groups = "drop"
) %>%
arrange(cluster_appeared)

print(wifi_station_clustered)
```

```{r}
# =============================================================================

# 14) Стабильность уровня сигнала внутри кластеров

# =============================================================================

wifi_station_for_stability <- sta_tbl %>%
filter(bssid != "(not associated)", !is.na(power))

cluster_stability_raw <- wifi_station_for_stability %>%
group_by(bssid) %>%
summarise(
mean_power = mean(power, na.rm = TRUE),
sd_power = sd(power, na.rm = TRUE),
observation_count = n(),
.groups = "drop"
)

cluster_stability_sorted <- cluster_stability_raw %>%
arrange(sd_power) %>%
mutate(stability_measure = 1 / (1 + sd_power)) %>%
select(bssid, everything())

print(cluster_stability_sorted)
```

##Оценка результата

В ходе практики была проанализирована радиоэлектронная обстановка в зоне наблюдения. На основе собранных данных сформировано целостное представление о работе Wi-Fi сетей на канальном и сетевом уровнях модели OSI и об основных признаках их поведения в эфире.

##Вывод

Выполненная работа позволила отработать обработку реальных сетевых данных в R и закрепить использование ключевых инструментов tidyverse. В результате были выявлены параметры точек доступа и клиентских устройств, их производители, характеристики безопасности, а также особенности активности и устойчивости сигналов в эфире.