---
title: "Основы обработки данных с помощью R и Dply"
author: "dimaa.04ru@yandex.ru"
format: 
  md:
    output-file: README.md
---




## Цель работы

1.  Развить практические навыки использования языка программирования R для обработки данных
2.  Закрепить знания базовых типов данных языка R
3.  Развить практические навыки использования функций обработки данных пакета dplyr – функции select(), filter(), mutate(), arrange(), group_by()

## Исходные данные

1.  Программное обеспечение ОС Windows 11 
2.  RStudio
3.  Интерпретатор языка R 4.5.1

## План

1.  Установть пакет dplyr.

2.  Проанализировать встроенный в пакет dplyr набор данных starwars с помощью языка R и ответить на вопросы:

    1\. Сколько строк в датафрейме?

    2\. Сколько столбцов в датафрейме?

    3\. Как просмотреть примерный вид датафрейма?

    4\. Сколько уникальных рас персонажей (species) представлено в данных?

    5\. Найти самого высокого персонажа.

    6\. Найти всех персонажей ниже 170

    7\. Подсчитать ИМТ (индекс массы тела) для всех персонажей. ИМТ подсчитать по формулe$I=\frac{m}{h^2}$, где 𝑚 – масса (weight), а ℎ – рост (height).

    8\. Найти 10 самых “вытянутых” персонажей. “Вытянутость” оценить по отношению массы (mass) к росту (height) персонажей.

    9\. Найти средний возраст персонажей каждой расы вселенной Звездных войн.

    10\. Найти самый распространенный цвет глаз персонажей вселенной Звездных войн.

    11\. Подсчитать среднюю длину имени в каждой расе вселенной Звездных войн.

## Шаги:

### Установка пакета dplyr, загрузка датасета.

```{r}
options(repos = c(CRAN = "https://mirror.truenetwork.ru/CRAN/"))
install.packages("dplyr")
library(dplyr)
data(starwars)
```

### Анализ датасета и ответы на вопросы

#### Сколько строк в датафрейме?

```{r}
nrow(starwars)
```

#### Сколько столбцов в датафрейме?

```{r}
ncol(starwars)
```

#### Как просмотреть примерный вид датафрейма?

```{r}
glimpse(starwars)
```

#### Сколько уникальных рас персонажей (species) представлено в данных?

```{r}
starwars %>% distinct(species) %>% nrow()
```

#### Найти самого высокого персонажа.

```{r}
starwars %>%
  filter(height == max(height,na.rm = TRUE)) %>%
  pull(name)
```

#### Найти всех персонажей ниже 170

```{r}
starwars %>%
  filter(height < 170) %>%
  select(name, height)
```

#### Подсчитать ИМТ (индекс массы тела) для всех персонажей. ИМТ подсчитать по формулe$I=\frac{m}{h^2}$, где 𝑚 – масса (weight), а ℎ – рост (height).

```{r}
starwars %>%
  mutate(height_m = height / 100,bmi = mass / (height_m)^2) %>%
  select(name, mass, height, bmi)
```

#### Найти 10 самых “вытянутых” персонажей. “Вытянутость” оценить по отношению массы (mass) к росту (height) персонажей.

```{r}
starwars %>% 
 mutate(stretch_ratio = mass / height) %>%
 filter(!is.na(stretch_ratio)) %>%
 arrange(desc(stretch_ratio)) %>%
 head(10) %>%
 select(name, mass, height, stretch_ratio)
```

#### Найти средний возраст персонажей каждой расы вселенной Звездных войн.

```{r}
starwars %>%
 mutate(current_year = 100,age = current_year + birth_year) %>%
 filter(!is.na(age) & !is.na(species)) %>%
 group_by(species) %>%
 summarise(average_age = mean(age),count = n()) %>%
 arrange(desc(average_age))
```

#### Найти самый распространенный цвет глаз персонажей вселенной Звездных войн.

```{r}
starwars %>%
 count(eye_color, sort = TRUE) %>%
 filter(!is.na(eye_color)) %>%
 slice(1) %>%
 pull(eye_color)
```

#### Подсчитать среднюю длину имени в каждой расе вселенной Звездных войн.

```{r}
starwars %>%
  mutate(name_length = nchar(name)) %>%
  filter(!is.na(species)) %>%
  group_by(species) %>%
  summarise(avg_name_length = mean(name_length, na.rm = TRUE),count = n()) %>%
  arrange(desc(avg_name_length))
```

## Оценка результатов

В данной практической работе мы развили навыки использования языка программирования R для обработки данных

## Вывод

Мы Развили практические навыки использования функций обработки данных пакета dplyr – функции select(), filter(), mutate(), arrange(), group_by()